臺灣臺北地方法院民事判決
111年度訴字第1266號
原      告  呂艾玲  


兼
訴訟代理人  呂岳峰  
被      告  呂佳倩  

上列當事人間請求返還代墊款事件，本院於民國111年6月1日言
詞辯論終結，判決如下：
    主      文
被告應給付原告呂艾玲新臺幣參拾玖萬元，及自民國一百一十一
年一月八日起至清償日止，按週年利率百分之五計算之利息。
被告應給付原告呂岳峰新臺幣參拾玖萬元，及自民國一百一十一
年一月八日起至清償日止，按週年利率百分之五計算之利息。
訴訟費用由被告負擔。
    事實及理由
壹、程序方面：
    按訴狀送達後，原告不得將原訴變更或追加他訴，但因請求
    之基礎事實同一、不甚礙被告之防禦及訴訟之終結者，不在
    此限，民事訴訟法第255條第1項第2款、第7款分別定有明文
    。查本件原告起訴聲明為：被告應給付原告新臺幣（下同）
    78萬元，及自支付命令送達之翌日起至清償日止，按週年利
    率5％計算之利息（見本院110年度司促字第19531號卷【下稱
    司促卷】第11頁），嗣於民國111年4月25日將聲明變更為：
    ㈠被告應給付原告呂艾玲39萬元，及自支付命令送達之翌日
    起至清償日止，按週年利率5％計算之利息。㈡被告應給付原
    告呂岳峰39萬元，及自支付命令送達之翌日起至清償日止，
    按週年利率5％計算之利息（見本院卷第35至36頁），核其聲
    明之基礎事實同一，亦不甚礙被告之防禦及訴訟之終結，依
    據前開說明，於法並無不合，應予准許。
貳、實體方面：
一、原告主張：被告因購買房屋，於102年10月31日邀訴外人呂
    東宏為一般保證人，向華南商業銀行分別借貸一般房貸756
    萬元、保費融資貸款23萬3,750元、圓夢裝潢貸70萬元，共8
    49萬3,750元。嗣呂東宏過世後，兩造為其繼承人，共同繼
    承門牌號碼臺北市○○區○○路0段00巷00弄0號2樓房屋（下稱
    系爭房屋），被告於106年12月27日在未告知原告情況下，
    將其名下系爭房屋應有部分3分之1賣出，並請買家以現金匯
    款至其女兒帳戶，以逃避積欠華南商業銀行之債務，致華南
    商業銀行將債務轉至呂東宏名下，因呂東宏已死亡，債務均
    轉向繼承人即兩造，且被告無財產可供執行，債務金額即由
    原告承擔，然原告因無法長期負擔，於110年間將系爭房屋
    出售，並分別為被告向華南商業銀行代償各39萬元。為此，
    爰依連帶債務人間之法律關係、民法第280條、第281條規定
    ，及不當得利之法律關係提起本件訴訟。並聲明：㈠被告應
    給付原告呂艾玲39萬元，及自支付命令送達之翌日起至清償
    日止，按週年利率5％計算之利息。㈡被告應給付原告呂岳峰3
    9萬元，及自支付命令送達之翌日起至清償日止，按週年利
    率5％計算之利息。
二、被告則以：呂東宏購買門牌號碼新北市○○區○○路0段000巷0○
    0號5樓房屋時，因長期沒有工作而無法貸款，與被告磋商後
    ，遂借用被告名義辦理購屋貸款，故本件原告所清償者實為
    呂東宏之債務。並聲明：原告之訴駁回。
三、得心證之理由：
    原告主張其分別為被告向華南商業銀行代償39萬元，爰請求
    被告返還代墊款等情，惟為被告所否認，並以前揭情詞置辯
    ，經查：
  ㈠按借用人應於約定期限內，返還與借用物種類、品質、數量
    相同之物；無法律上之原因而受利益，致他人受損害者，應
    返還其利益。雖有法律上之原因，而其後已不存在者，亦同
    ；保證人向債權人為清償後，於其清償之限度內，承受債權
    人對於主債務人之債權。但不得有害於債權人之利益。民法
    第478條前段、第179條、第749條分別定有明文。
　㈡查華南商業銀行前於107年5月23日，以被告呂佳倩於102年10
    月31日提供其所有之不動產為擔保，並邀同呂東宏為一般保
    證人，與華南商業銀行分別簽立3筆貸款契約，貸款金額總
    計849萬3,750元，嗣被告呂佳倩共積欠本金827萬2,756元及
    利息、違約金未清償，且呂東宏於103年2月17日死亡，而原
    告為其繼承人，又未聲請拋棄繼承，自應繼承呂東宏所負之
    一般保證人之責任，亦即應於被告無財產可供執行或強制執
    行無效果時，於繼承呂東宏之遺產範圍內負清償責任等情為
    由，依據消費借貸、繼承及一般保證之法律關係，對兩造提
    起清償借款事件訴訟，經本院以107年度重訴字第644號受理
    ，並參酌華南商業銀行於該事件提出之105年11月8日北院隆
    家家105科繼字第2101號函、繼承系統表、土地及建物登記
    謄本、房屋貸款申請書及調查表、保證人資料表、留存印鑑
    約定書、一般房貸貸款契約、圓夢裝潢貸款貸款契約、保費
    融資貸款（一般條款）貸款契約、存證信函、華南商業銀行
    三個月定儲利率指數歷次變動明細表、放款交易明細帳、放
    款戶帳號資料查詢申請單、存款往來明細表暨對帳單、費用
    紀錄表等證據資料，判決被告應給付華南商業銀行827萬2,7
    56元及該判決附表所示之利息及違約金，如無財產可供執行
    或強制執行無效果時，由原告於繼承呂東宏之遺產範圍內清
    償確定等事實，業經本院調取107年度重訴字第644號全部卷
    宗核閱屬實（下稱系爭判決）。是以，系爭判決所指積欠華
    南商業銀行未償之貸款餘額827萬2,756元及利息、違約金，
    依雙方相關借貸契約之約定，當屬被告應負擔之債務，原告
    僅係於繼承呂東宏之遺產範圍內，承受呂東宏之保證法律關
    係而負清償責任。故被告就上開向華南商業銀行借貸之本息
    等債務，即應負終局承擔之責。
　㈢又系爭判決所載之債務，因被告未依約償還，嗣由原告於110
    年9月13日分別向華南商業銀行清償39萬元等節，有華南商
    業銀行聯行往來劃收遞送單、清償收據在卷可稽（見司促卷
    第35、37頁，本院卷第93、95頁）。準此，前開債務本係被
    告依據其與華南商業銀行間借貸法律關係應負擔之義務，業
    經認定如前，惟其未為給付反由原告代為清償，因而受有該
    借貸債務消滅之利益，而致原告受有金錢損失，且被告受有
    利益並無法律上之原因，故構成不當得利，原告依不當得利
    法律關係，分別請求被告返還其無法律上原因所受之利益39
    萬元，自屬有據。
　㈣至被告固辯稱：本件原告所清償者乃屬呂東宏之債務等語。
    然此與系爭判決所認定之事實相異，已難信屬實。另觀諸參
    與上開借貸契約簽約與對保程序之華南商業銀行職員古峻帆
    ，前於系爭判決審理時證述：被告係因買賣房屋而向華南商
    業銀行借貸，並徵求父親呂東宏擔任保證人，此借貸案有經
    審查、對保後核貸，其見過呂東宏兩次，其記得呂東宏身體
    不好，但精神意識可以說話表達意見及在該貸款相關文件上
    親自簽名，呂東宏本身亦有意願擔任被告之保證人。又被告
    斯時財力不足以負擔購屋款，其有詢問有無其他財產，否則
    需有保證人加強財力，才能完成購屋貸款等語（見系爭判決
    卷第267至271頁）。足見被告確因自身購買房屋之需求而向
    華南商業銀行申請貸款，並在銀行人員告知貸款財力不足時
    ，始尋求呂東宏擔任該借貸之保證人，是該借貸法律關係之
    借用人確屬被告甚明。故被告此部分所辯，顯不足採。
四、按給付無確定期限者，債務人於債權人得請求給付時，經其
    催告而未為給付，自受催告時起，負遲延責任。其經債權人
    起訴而送達訴狀，或依督促程序送達支付命令，或為其他相
    類之行為者，與催告有同一之效力；遲延之債務，以支付金
    錢為標的者，債權人得請求依法定利率計算之遲延利息，民
    法第229條第2項、第233條第1項前段分別有明文規定。而應
    付利息之債務，其利率未經約定，亦無法律可據者，週年利
    率為5％，亦為同法第203 條所明定。查原告本件請求屬給付
    無確定期限，應於被告受催告而未履行時，始發生遲延責任
    ，則被告就原告得請求之款項，應自支付命令送達翌日即11
    1年1月8日起（110年12月28日寄存送達，111年1月7日生送
    達效力，見司促卷第57頁）至清償日止，按週年利率5％計算
    給付遲延利息。
五、綜上所述，原告依不當得利之法律關係，請求被告給付原告
    各39萬元，及均自111年1月8日起至清償日止，按週年利率5
    ％計算之利息，為有理由，應予准許。
六、本件事證已臻明確，兩造其餘攻擊或防禦方法及所提證據，
    經本院詳予斟酌後，認均不足以影響判決之結果，爰不另一
    一論述，併予敘明。
七、訴訟費用負擔之依據：民事訴訟法第78條。
中　　華　　民　　國　　111 　年　　6 　　月　　17　　日
                  民事第七庭    法　官　溫祖明
以上正本係照原本作成。
如對本判決上訴，須於判決送達後20日內向本院提出上訴狀。如
委任律師提起上訴者，應一併繳納上訴審裁判費。
中　　華　　民　　國　　111 　年　　6 　　月　　17　　日
                                書記官  李佳儒